臺灣高等法院刑事判決
109年度交上易字第293號
上  訴  人  
即  被  告  林景雲


選任辯護人  洪維駿律師
            李岳洋律師
上列上訴人即被告因過失傷害案件，不服臺灣新北地方法院109
年度交易字第33號，中華民國109年6月23日第一審判決（起訴案
號：臺灣新北地方檢察署108年度偵字第30145號），提起上訴，
本院判決如下：
    主  文
上訴駁回。
    事實及理由
一、本案經本院審理結果，認原審以上訴人即被告林景雲犯修正
    前刑法第284條第1項前段之過失傷害罪，且因符合自首之要
    件，予以減輕其刑，並審酌被告駕駛自用小客貨車參與道路
    交通，本應小心謹慎，以維自身及他人之安全，竟於左轉彎
    時疏未注意禮讓對向直行之機車優先通行而肇事，造成告訴
    人曹洧彰受有傷害，行為應予非難，兼衡被告為高職畢業之
    智識程度、從事成衣代工而家庭經濟小康之生活狀況、對本
    件車禍之過失程度、告訴人所受傷勢，暨被告犯罪後飾詞否
    認犯行，進而指責告訴人闖紅燈為本件車禍發生之唯一原因
    ，亦未能與告訴人達成和解之犯罪後態度等一切情狀，判處
    被告有期徒刑2月，如易科罰金，以新臺幣1000元折算1日，
    核其認事用法及量刑均無不當，應予維持，並引用第一審判
    決書記載之事實、證據及理由（如附件）。
二、被告上訴意旨略以：我駕駛自用小客貨車通過新北市蘆洲區
    集賢路與集賢路224巷路口欲左轉時，燈號為綠燈，且當時
    我對向車道有兩台自小客車待轉，使我有視覺死角，而告訴
    人騎乘普通重型機車通過停止線時，燈號為黃燈，所以告訴
    人搶黃燈甚至闖紅燈時，我根本無法盡到任何注意義務，本
    件是告訴人騎乘機車衝撞我的自用小客貨車，我並沒有過失
    云云。
三、經查：
  ㈠被告於民國108年5月3日下午2時57分許，駕駛車牌號碼0000-
    00號自用小客貨車，沿新北市蘆洲區集賢路往三重方向行駛
    ，行經集賢路與集賢路224巷路口，欲左轉進入集賢路224巷
    時，本應注意轉彎車應讓直行車先行，而依當時天候晴、日
    間自然光線、柏油路面乾燥、無缺陷無障礙物，視距良好，
    並無任何不能注意之情形，竟疏未注意及此，未禮讓對向直
    行車先行即貿然左轉，本件車輛車頭因而撞擊對向車道由告
    訴人騎乘、沿新北市○○區○○路○○○○路○○○○○○○○路○○○○號碼00
    0-000號普通重型機車左側車身，致告訴人人車倒地，因而
    受有左側足踝腓骨外髁骨折之傷害等節，業據原判決論述明
    確，原判決亦已就被告所執辯詞詳予駁斥。
　㈡證人即新北市○○○○○○○○○○○○○○○○○○○於000○00○0○○○○○○○○○○路
    ○○○號誌為紅燈、黃燈、綠燈三個燈號的號誌，臺灣新北地
    方檢察署108年度偵字第30145號卷（下稱偵字卷）第21頁道
    路交通事故現場圖中兩車當時燈號都是綠燈等語（見本院卷
    第59頁）；然依其於本院審理時證稱：經由行車紀錄器顯示
    ，被告正在左轉時是綠燈，後來兩邊一起變燈，變燈後就看
    不到燈號了，也看不到碰撞當時的燈號為何，無法確定對向
    機車有無闖紅燈，案發當時應該是適用本院卷第111頁至第1
    12頁所示之第1時相等語（見本院卷第121頁至第124頁），
    可見王都明警員事實上是依據行車紀錄器顯示之畫面，確認
    被告駕駛上開自用小客貨車欲左轉進入集賢路224巷路口時
    之燈號為綠燈，並無法確認兩車碰撞時之燈號究竟為何。
　㈢經本院函詢新北市○○區○○路○○○路000巷○於000○0○0○○○0○○0○
    號誌運作情形後，新北市政府交通局以109年10月15日新北
    交工字第1091955241號函覆「…查旨揭路口號誌於旨揭時段
    採2時相運作，各時相運作說明如下：㈠第1時相：集賢路雙
    向對開，號誌均為圓形綠燈。㈡第2時相：集賢路224巷與集
    賢路221巷雙向對開，號誌均為圓形綠燈。旨案路口號誌燈
    號轉換係依據預設時制循一定步階轉換，其順序為綠燈（行
    車與行人）、行人綠閃、行人紅燈、行車黃燈、行車紅燈（
    含路口號誌全紅清道時間），以各時相依序運作。次查該
    路口案發時間之現場運作情形，本局無存檔資料，檢送本局
    內建之該路口號誌相關資料1份供參，另旨案當日及前後3日
    該路口並無故障通報」等內容暨附上該路口之時制計畫資料
    （包含時相圖、時制計畫）（見本院卷第109頁至第112頁）
    ，可知本案發生時間為下午2時57分許，即應適用第1時相，
    亦即綠燈75秒、黃燈3秒、紅燈2秒，再佐以卷附道路交通事
    故現場照片所示108年5月3日下午2時57分27秒時被告車道之
    燈號為綠燈、同日下午2時57分28秒、29秒被告車道之燈號
    為黃燈等情（見偵字卷第38頁、臺灣新北地方法院109年度
    交易字第33號卷〈下稱交易卷〉第47頁），則被告於同日下午
    2時57分30秒左轉欲進入集賢路224巷時，被告及告訴人車道
    之燈號應均為黃燈最後一秒，於同日下午2時57分31秒兩車
    發生碰撞時，被告及告訴人車道之燈號應均轉為紅燈（見交
    易卷第49頁）。而告訴人於108年5月3日下午2時57分30秒即
    黃燈最後一秒時，所騎乘之機車既已全輛超過其車道之停止
    線，進入集賢路與集賢路224巷路口（見偵字卷第37頁），
    即難認定告訴人有何搶黃燈或闖紅燈之情形。
　㈣再者，被告既自承其駕駛自用小客貨車左轉欲進入集賢路224
    巷口時，對向車道有兩台自小客車待轉，使其有視覺上之死
    角，則其於未能清楚判斷對向車道有無直行車輛駛來之情形
    下，本不應貿然左轉，其仍於108年5月3日下午2時57分30秒
    燈號為黃燈最後一秒，對向車道之告訴人騎乘車輛已全輛超
    過停止線之際貿然左轉，使其駕駛之自用小客貨車車頭與告
    訴人騎乘之普通重型機車左側車身發生碰撞，致告訴人因此
    受有傷害，被告自具有轉彎車未讓對向直行車先行之過失甚
    明。被告徒以前詞提起上訴，並不足取。
四、綜上，被告以前揭上訴意旨提起上訴，並無理由，應予駁回
    。
據上論斷，應依刑事訴訟法第368條、第373條，判決如主文。
本案經檢察官魏子凱提起公訴，檢察官林奕彣到庭執行職務。
中　　華　　民　　國　　109 　年　　11　　月　　25　　日
                  刑事第四庭  審判長法　官  陳筱珮
                                    法　官  吳元曜
                                    法　官  羅郁婷
以上正本證明與原本無異。
不得上訴。
                                    書記官  蔡易霖
中　　華　　民　　國　　109 　年　　11　　月　　25　　日
附錄：本案論罪科刑法條全文
修正前中華民國刑法第284 條
因過失傷害人者，處6 月以下有期徒刑、拘役或5 百元以下罰
金，致重傷者，處1 年以下有期徒刑、拘役或5 百元以下罰金
。
從事業務之人，因業務上之過失傷害人者，處1 年以下有期徒
刑、拘役或1 千元以下罰金，致重傷者，處3 年以下有期徒刑
、拘役或2 千元以下罰金。

附件
臺灣新北地方法院刑事判決　　　　　　 109年度交易字第33號
公　訴　人　臺灣新北地方檢察署檢察官
被　　　告　林景雲  男  65歲（民國00年00月00日生）
                    身分證統一編號：Z000000000號
                    住○○市○○區○○路000○0號3樓
上列被告因過失傷害案件，經檢察官提起公訴（108 年度偵字第
30145 號），本院判決如下：
    主  文
林景雲犯過失傷害罪，處有期徒刑貳月，如易科罰金，以新臺幣
壹仟元折算壹日。
    事  實
一、林景雲於民國108 年5 月3 日14時57分許，駕駛車牌號碼00
    00-00 號自用小客貨車（下稱本件車輛），沿新北市蘆洲區
    集賢路往三重方向行駛，行經集賢路與集賢路224 巷路口（
    下稱本件路口），欲左轉進入集賢路224 巷時，本應注意轉
    彎車應讓直行車先行，而依當時天候晴、日間自然光線、柏
    油路面乾燥、無缺陷無障礙物，視距良好，並無任何不能注
    意之情形，竟疏未注意及此，未禮讓對向直行車先行即貿然
    左轉，本件車輛車頭因而撞擊對向車道由曹洧彰騎乘、沿新
    北市○○區○○路○○○○路○○○○○○○○路○○○○號碼000-000 號普通重
    型機車（下稱本件機車）左側車身，致曹洧彰人車倒地，因
    而受有左側足踝腓骨外髁骨折之傷害。林景雲於肇事後，在
    犯罪未被有偵查權之機關或公務員發覺前，主動向據報前來
    現場處理之警員表明係肇事者而自首，並接受裁判。
二、案經曹洧彰訴由新北市政府警察局蘆洲分局報告臺灣新北地
    方檢察署檢察官偵查起訴。
    理  由
壹、證據能力之認定：
    按被告以外之人於審判外之言詞或書面陳述，除法律有規定
    者外，不得作為證據，刑事訴訟法第159 條第1 項定有明文
    。又被告以外之人於審判外之陳述，雖不符前4 條之規定，
    而經當事人於審判程序同意作為證據，法院審酌該言詞陳述
    或書面陳述作成時之情況，認為適當者，亦得為證據。當事
    人、代理人或辯護人於法院調查證據時，知有第159 條第1
    項不得為證據之情形，而未於言詞辯論終結前聲明異議者，
    視為有前項之同意，刑事訴訟法第159 條之5 亦定有明文。
    本判決所援引之下列事證，或有部分證據屬被告林景雲以外
    之人於審判外之陳述，而為傳聞證據，就上開事證，公訴人
    及被告均明知此情，且皆未於本院審理過程中聲明異議，又
    本院審酌前開證據並無違法取證之情事，與本案相關之待證
    事實具有關連性，是認適當作為證據，依前開刑事訴訟法第
    159 條之5 之規定，認上開證據均具有證據能力。至其餘非
    供述證據部分，無傳聞法則之適用，且非實施刑事訴訟程序
    之公務員因違背法定程序而取得，與本案待證事實復具有自
    然之關連性，亦應有證據能力。
貳、認定事實所憑之證據及得心證之理由：
    訊據被告固坦承駕駛本件車輛於上開時、地與告訴人曹洧彰
    騎乘之本件機車發生車禍，且告訴人因此車禍受有傷害之事
    實，惟矢口否認有何過失傷害犯行，辯稱：當時伊駕駛本件
    車輛沿著集賢路欲左轉進入集賢路224 巷，伊通過停止線後
    ，交通號誌轉為黃燈，待伊左轉時，交通號誌變為紅燈，告
    訴人此時才通過停止線衝過來，碰撞的時候本件車輛是靜止
    未動，是告訴人騎乘本件機車闖紅燈過來擦撞本件車輛，所
    以本件機車才會向左倒地，伊認為自己沒有過失等語。經查
    ：
一、上開犯罪事實，業據證人即告訴人於偵訊時具結證稱：當天
    伊騎乘本件機車沿蘆洲區集賢路往中山一路方向，本件車輛
    從對向要左轉，在本件路口處，本件車輛的保險桿撞到本件
    機車左側及伊的左腳踝等語綦詳（詳臺灣新北地方檢察署10
    8 年度偵字第30145 號偵查卷第63頁），並經本院當庭勘驗
    本件車輛架設之行車紀錄器畫面，顯示本件車輛於其行向之
    交通號誌顯示為黃燈時，已越過停止線進入本件路口準備左
    轉，此時對向內側車道亦有1 輛深色及1 輛淺色之自用小客
    車均超過停止線進入本件路口準備左轉，1 秒後（即畫面時
    間「00000000 00:57:29 」），本件車輛在交通號誌仍為黃
    燈之狀態下持續左轉，對向車道準備左轉之2 輛自用小客車
    則未動，下1 秒（即畫面時間「00000000 00:57:30 」）起
    ，本件機車從對向車道在停止線附近等待左轉之淺色自用小
    客車旁邊往前直行通過停止線，此時本件車輛仍持續左轉並
    已將車頭轉向集賢路224 巷，本件機車亦持續往前直行進入
    本件路口，接著持續左轉之本件車輛車頭即與本件機車左側
    車身發生碰撞等情，有本院勘驗筆錄暨行車紀錄器擷取畫面
    在卷可考【詳本院109 年度交易字第33號卷（下稱本院卷）
    第75至76頁、第83至86頁】，另有新北市政府警察局蘆洲分
    局蘆洲交通分隊道路交通事故現場圖、道路交通事故調查報
    告表（一）、（二）、案發現場及車損照片、行車紀錄器擷
    取畫面等在卷可考（詳同上偵查卷第21至38頁），是被告駕
    駛本件車輛確實係在左轉欲進入集賢路224 巷口時，在本件
    路口與對向直行之本件機車發生碰撞，至為明確。
二、按汽車行駛至交岔路口，轉彎車應讓直行車先行，道路交通
    安全規則第102 條第1 項第7 款定有明文，考其修正意旨可
    知，車輛行駛業已改採絕對路權觀念，不再依照轉彎車之轉
    彎進度而更易其路權先後，從而，轉彎車不論自身轉彎之進
    度如何，均應讓直行車先行，並無例外。被告既考領有駕駛
    執照並駕駛本件車輛行駛於道路上，對於上開規定應知之甚
    詳，並應負有前揭注意義務，且應具有注意能力至明；參以
    卷附之道路交通事故調查報告表（一）所載當時情形所示，
    被告肇事時天候晴、日間自然光線、柏油路面乾燥、無缺陷
    無障礙物，視距良好，可見當時並無不能注意之情事，被告
    駕駛本件車輛自集賢路左轉彎進入本件路口時，當可注意對
    向車道由告訴人騎乘之本件機車直行進入本件路口之動向，
    並禮讓本件機車先行通過，被告竟疏未注意及此，即貿然左
    轉行駛因而撞擊本件機車左側車身，被告之行為自有過失無
    訛。又告訴人因被告上開過失行為，受有左側足踝腓骨外髁
    骨折之傷害，有新光吳火獅紀念醫院108 年7 月8 日乙種診
    斷證明書存卷為憑（詳同上偵查卷第15頁），堪認被告前開
    過失行為與告訴人所受傷害間，具有相當因果關係。
三、起訴意旨雖認告訴人騎乘本件機車另有搶黃燈之違規情形等
    語，被告則稱告訴人有闖紅燈之違規行為等語，然按圓形黃
    燈用以警告車輛駕駛人及行人，表示紅色燈號即將顯示，屆
    時將失去通行路權，道路交通標誌標線號誌設置規則第206
    條定有明文，並非如圓形紅燈號誌規範所有人車均禁止通行
    、超越停止線或進入路口之意，故圓形黃燈號誌並未禁止車
    輛通行或進入路口，僅提醒駕駛人即將失去通行路權而應在
    更加注意車前狀況之情況下快速通過，或是評估無法在紅燈
    亮起前通過路口而減速並於停止線後方停等，非謂用路人在
    交通號誌顯示為黃燈時超越停止線或進入路口即當然屬於違
    規行為。又根據本件車輛之行車紀錄器顯示，畫面時間「00
    000000 00:57:30 」時，本件車輛行向之交通號誌顯示為黃
    燈，此時對向車道即本件機車行向號誌亦應同時顯示為黃燈
    ，嗣本件機車通過停止線時，畫面時間亦顯示為「00000000
    00:57:30」，惟因拍攝角度未能看見被告行向或告訴人行向
    之交通號誌情形，僅能看見與其等行向垂直之集賢路224 巷
    口行人號誌燈顯示為紅燈，而該巷口行人號誌燈於畫面時間
    「00000000 00:57:33 」起，開始轉為綠燈等情，有本院勘
    驗筆錄暨行車紀錄器擷取畫面在卷可按（詳本院卷第75至76
    頁、第84頁），故本件既無其他客觀事證足證本件機車通過
    停止線之際即畫面時間「00000000 00:57:30 」時許，告訴
    人行向之交通號誌已由黃燈轉為紅燈，即應認告訴人係在其
    行向交通號誌顯示為黃燈之際直行越過停止線進入本件路口
    ，且斯時與告訴人行向垂直之集賢路224 巷之交通號誌尚未
    顯示為綠燈，亦無其他車輛自集賢路224 巷內駛出進入本件
    路口，再綜合本件路口規模大小，堪認告訴人於案發時騎乘
    本件機車在交通號誌顯示為黃燈之際進入本件路口，並無所
    謂無法在其行向號誌紅燈亮起前通過路口而應在停止線前停
    等之情形，尚難認告訴人有未依號誌指示行車之「搶黃燈」
    或「闖紅燈」之違規行為，起訴意旨及被告此部分所指，容
    有誤會。
四、至新北市政府車輛行車事故鑑定會108 年9 月20日新北車鑑
    字第0000000 號鑑定意見書、新北市車輛行車事故鑑定覆議
    會覆議意見書固均認為被告有「跨車道路口超車驟然左轉」
    之肇事因素，並引用道路交通安全規則第98條第1 項第5 款
    為據（詳同上偵查卷第77至79頁；本院卷第25至26頁）。惟
    該條文規定「汽車在同向二車道以上之道路（車道數計算，
    不含車種專用車道、機車優先道及慢車道），除應依標誌或
    標線之指示行駛外，並應遵守下列規定：五、除準備停車或
    臨時停車外，不得駛出路面邊線或跨越兩條車道行駛」等語
    ，係針對汽車在「同向」二車道以上之道路（車道數計算，
    不含車種專用車道、機車優先道及慢車道）行駛所為之規定
    ，其目的係在避免因車輛無故駛出路面邊線或跨越兩條車道
    行駛，致同向併行或後方車輛反應不及而肇禍。本件被告與
    告訴人係對向車輛乙節，有新北市政府警察局蘆洲分局蘆洲
    交通分隊道路交通事故現場圖附卷可佐（見同上偵查卷第21
    頁），是被告駕駛本件車輛縱有違反道路交通安全規則第98
    條第1 項第5 款之情形，亦與本件車禍發生無關。至前開鑑
    定意見雖與本院認定被告之肇事原因不盡相符，惟此鑑定意
    見乃供本院參考之用，本院自不受其拘束，併此說明。
五、綜上，被告前揭辯詞，顯與卷內證據彰顯之事實不符，尚難
    憑採。本件事證明確，被告所犯過失傷害犯行，事證明確，
    應依法論科。
參、論罪科刑：
一、按行為後法律有變更者，適用行為時之法律。但行為後之法
    律有利於行為人者，適用最有利於行為人之法律，刑法第2
    條第1 項定有明文。被告行為後，刑法第284 條之規定業經
    修正，並於108 年5 月31日施行，修正前刑法第284 條規定
    ：「因過失傷害人者，處6 月以下有期徒刑、拘役或5 百元
    以下罰金，致重傷者，處1 年以下有期徒刑、拘役或5 百元
    以下罰金。從事業務之人，因業務上之過失傷害人者，處1
    年以下有期徒刑、拘役或1 千元以下罰金，致重傷者，處3
    年以下有期徒刑、拘役或2 千元以下罰金。」修正後刑法第
    284 條則規定：「因過失傷害人者，處1 年以下有期徒刑、
    拘役或10萬元以下罰金，致重傷者，處3 年以下有期徒刑、
    拘役或30萬元以下罰金。」經比較新舊法結果，修正後刑法
    第284 條規定雖未更動過失傷害罪之構成要件及得科處之法
    定刑種，然已將有期徒刑及罰金刑之上限提高，並刪除業務
    過失傷害罪之處罰，自以修正前刑法第284 條第1 項之規定
    對被告較為有利，依刑法第2 條第1 項前段規定，本件自應
    適用被告行為時即修正前刑法第284 條第1 項規定處罰。
二、核被告所為，係犯修正前刑法第284 條第1 項前段之過失傷
    害罪。又按刑法自首，乃為使犯罪事實易於發覺並節省訴訟
    資源，如犯罪之人在犯罪未發覺前，向該管公務員表明其犯
    罪事實，而接受裁判時，即構成得減輕其刑之條件。至於所
    表明之內容祇須足使該管公務員憑以查明該犯罪之真相為已
    足，並不以完全與事實相符為必要，縱犯罪之人對阻卻責任
    或阻卻違法之事由，有所主張或辯解，乃辯護權之行使，並
    不影響其自首之效力（最高法院99年度台上字第7333號刑事
    判決意旨參照）。查本件車禍事故乃經報案人或勤指中心轉
    來資料未報明肇事人資料，處理員警前往現場時，被告在場
    並當場承認為肇事人，有道路交通事故肇事人自首情形紀錄
    表在卷可稽，依據上開說明，堪認被告符合自首之要件，爰
    依刑法第62條前段規定減輕其刑。
三、爰審酌被告駕駛自用小客貨車參與道路交通，本應小心謹慎
    ，以維自身及他人之安全，竟於左轉彎時疏未注意禮讓對向
    直行之本件機車優先通行而肇事，造成告訴人受有傷害，行
    為應予非難，兼衡被告為高職畢業之智識程度、從事成衣代
    工而家庭經濟小康之生活狀況（詳被告個人戶籍資料查詢結
    果及調查筆錄受詢問人欄之記載）、對本件車禍之過失程度
    、告訴人所受傷勢，暨被告犯罪後飾詞否認犯行，進而指責
    告訴人闖紅燈為本件車禍發生之唯一原因，亦未能與告訴人
    達成和解之犯罪後態度等一切情狀，量處如主文所示之刑，
    並諭知易科罰金之折算標準。
據上論斷，依刑事訴訟法第299 條第1 項前段，修正前刑法第28
4 條第1 項前段，刑法第2 條第1 項、第62條前段、第41條第1
項前段，刑法施行法第1 條之1 ，判決如主文。
本案經檢察官魏子凱偵查起訴，由檢察官陳儀芳到庭執行公訴。
中    華    民    國   109    年    6    月    23     日
                  刑事第二十庭   法  官  劉凱寧
上列正本證明與原本無異。
如不服本判決應於收受送達後20日內向本院提出上訴書狀，並應
敘述具體理由；其未敘述上訴理由者，應於上訴期間屆滿後20日
內向本院補提理由書（均須按他造當事人之人數附繕本）「切勿
逕送上級法院」。
                                 書記官  蘇秋純
中　　華　　民　　國　 109　　年　　6 　　月　　29　　日
附錄本案論罪科刑法條全文：
修正前中華民國刑法第284 條：
因過失傷害人者，處6 月以下有期徒刑、拘役或5 百元以下罰
金，致重傷者，處1 年以下有期徒刑、拘役或5 百元以下罰金
。
從事業務之人，因業務上之過失傷害人者，處1 年以下有期徒
刑、拘役或1 千元以下罰金，致重傷者，處3 年以下有期徒刑
、拘役或2 千元以下罰金。